臺灣苗栗地方法院民事判決
110年度訴字第340號
原      告  黃國政  
訴訟代理人  劉正穆律師
            李秋峰律師
被      告  劉興殷  
訴訟代理人  饒斯棋律師
            甘真綝律師
            張立杰律師
上列當事人間債務人異議之訴事件，本院於110年10月14日言詞
辯論終結，判決如下：
    主  文
原告之訴駁回。
訴訟費用由原告負擔。
    事實及理由
一、原告主張：
　㈠被告前曾以原告及證人何紹禎（下合稱原告等2 人）為被告
    ，向本院提起土地所有權移轉登記之訴（下稱前案），經本
    院於108年3月7日以105年度訴字第436號（下稱前案一審）
    判決並為假執行宣告後，原告等2人不服提起上訴，經臺灣
    高等法院臺中分院（下稱中高）以108年度上字第253號（下
    稱前案二審）受理，被告則於108年4月26日供擔保後持前案
    一審判決為執行名義向本院聲請假執行，由本院以108年度
    司執字第8962號強制執行事件(下稱系爭執行案件)受理。惟
    前案二審判決前、系爭執行事件執行程序進行中，何紹禎於
    108年6月24日匯款新臺幣（下同）330萬元予被告，用以支
    付其依前案訴訟對被告所負之債務，被告並於108年7月11日
    簽立如原證1所示之同意書(下稱系爭同意書)交付何紹禎收
    執，約定不得再依前案向何紹禎要求清償或補足不足之利息
    部分，關於不足部分同意如數向原告追討。嗣前案二審於10
    8年12月31日判決原告等2人應給付被告300萬元，及自100年
    9月2日起至清償日止，按年息5%計算之利息確定。基此，被
    告應僅得就扣除何紹禎給付330萬元後之債權餘額對原告為
    強制執行。
　㈡依司法院網頁利息試算表可知，債權本金300萬元自100年9月
    2日起至108年6月24日止以年息5%計算之利息為117萬1,644
    元，系爭執行事件之執行費為2萬4,000元，而原告自108年5
    月起遭苗栗縣議會扣薪、代賣股票之淨款1萬8,952元亦已交
    付被告，故執行費用應已清償完畢，何紹禎給付330萬元依
    民法第323條逐項抵充利息及原本後，尚餘本金應為87萬1,6
    44元(計算式：300萬＋117萬1,644元－330萬＝87萬1,644元)，
    利息應自108年6月24日起按年息5%計算，逾此範圍之執行債
    權金額，應屬無據。
　㈢本件異議標的之執行名義為「前案一審之假執行」，而何紹
    禎業已於108年6月24日清償被告300萬元，顯係於該執行名
    義成立後，方有債權消滅事由發生，從而，原告依強制執行
    法第14條第1項前段及第4條第1項第2款規定提起債務人異議
    之訴，應屬有據。
　㈣並聲明：系爭執行事件所為之強制執行程序（下稱系爭強制
    執行程序），如附表編號1所示之債權逾87萬1,644元，及自
    108年6月24日起至清償日止，按年息5%計算之利息部分，應
    予撤銷。
二、被告答辯：
　㈠原告提起本件訴訟於法無據
　  被告係以前案二審確定判決為執行名義(下稱系爭執行名義)
    對原告聲請強制執行，並由本院系爭執行事件執行中，系爭
    執行名義有實體確定力，原告等2人均有對前案一審判決提
    起上訴並共同委任律師擔任訴訟代理人，惟何紹禎及其訴訟
    代理人於108年12月10日前案二審言詞辯論終結（下稱系爭
    言詞辯論終結期日）前自始均未主張依系爭同意書業已發生
    清償效果，原告等2人於系爭言詞辯論終結期日前並有充分
    抗辯之機會，縱認系爭同意書係屬真正，亦係屬「其為異議
    原因之事實發生在前訴訟言詞辯論終結前者」之事由，揆諸
    強制執行法第14條第1項及最高法院(下稱最高)94年度台上
    字第671號判決意旨，不得提起債務人異議之訴。
  ㈡被告否認系爭同意書為真正
　⒈原告以系爭同意書主張同為債務人之何紹禎已給付330萬元，
    故有消滅或妨礙被告請求之事由，並據以主張被告僅得就扣
    除被告對何紹禎之債權金額後之債務餘額對原告強制執行，
    惟系爭同意書之債權人簽名之同意書影本應係私文書，被告
    否認其真正，依民事訴訟法第357條規定，應由原告舉證其
    真正。
　⒉縱認系爭同意書為真正，然其內容僅係單純存在於何紹禎與
    被告間之處理，與原告無關，復依系爭執行名義所載，原告
    等2人依民法第271條規定對於返還被告所給付330萬元價金
    之給付責任，核屬共同給付關係，應共同分擔之，依民法第
    318條第1項規定及最高92年度台上字第245號、臺灣高等法
    院92年度上字第380號判決意旨，因被告及何紹禎皆無一部
    清償之權利，則被告當得任意對任一債務人請求強制執行以
    履行債務，倘任一可分債務人對被告即債權人清償之結果，
    超過其對內關係之分擔部分，就該超過部分，對他債務人有
    求償權，但債權人依民法第271條得行使之強制執行權利應
    不受影響，方符本條保障債權人之意旨，故原告主張「應扣
    除另一債務人何紹禎已清償之330萬元方始得對原告為強制
    執行」為無理由。是以，縱認何紹禎有清償超過其依民法第
    271條共同給付法律關係應分擔之部分，亦僅係何紹禎得依
    民法第271條共同給付關係之內部關係請求原告給付，與原
    告得否撤銷系爭強制執行程序無關。
　㈢縱認系爭同意書為真正，原告仍應舉證何紹禎給付之金額如
    數與前案訴訟所生債務有關及其有為原告清償之情事
　⒈主張債務業已清償之人，除他造業已自認或視同自認而無庸
    舉證之情形外，自應就此業已清償之有利於己之事實，負舉
    證責任，否則即難認為其主張為可取。被告否認何紹楨有全
    部清償及為原告清償之情事，原告自應負舉證之責，不能單
    憑系爭同意書即為主張。何紹禎縱曾給付被告330萬元，然
    其中細項為何，其為何在前案二審尚未判決前即願給付，該
    款項是否包含清償全部債務，均未見原告對其主張何紹禎係
    為其清償債務之有利事實負完全之舉證責任，故原告之主張
    並非有據。
　⒉原告雖主張何紹禎清償後，扣除債權本金300萬元加計100年9
    月2日起至108年6月24日止之法定利息117萬1,644元，以及
    執行費用2萬4,000元等數額，尚餘之本金為87萬1,644元，
    則被告超過前開部分之執行債權金額，應屬無據，然前揭計
    算並未納入被告追加請求執行之系爭執行名義確定訴訟費用
    額5萬1,080元，亦有不當。
　⒊觀系爭執行名義之主文及依民法第271條規定及實務見解，原
    告等2人對被告既負共同給付300萬元，及自100年9月2日起
    至清償日止按年息5%計算之利息之債務責任，則原告自仍應
    給付被告150萬元，及自100年9月2日起至清償日止按年息5%
    計算之利息，是以不論何紹禎是否有對被告逕為債務清償，
    完全不影響被告得對原告聲請強制執行之權利。
　⒋依系爭同意書之內容可知，何紹禎係因其財產業遭被告聲請
    強制執行並遭扣押無法動用，其因資金需求為解除扣押命令
    始同意給付330萬元作為其個人應清償及賠償被告之代價。
    茲將何紹禎給付330萬元涵蓋之內容臚列如下：
　⑴依前案一審認定原告等2人為共同給付關係，故何紹禎願意償
    還其應分擔給付之部分即債權本金150萬元。
　⑵依前案一審判決主文「被告應給付原告新臺幣300萬元，及自
    民國93年6月2日起至清償日止，按週年利率百分之5計算之
    利息。」，而自93年6月2日起至108年7月11日，按週年利率
    5%計算之法定利息共226萬6,438元，其中何紹禎應分擔給付
    之一半利息為113萬3,219元（2,266,438÷2＝1,133,219）。
　⑶被告委任律師之費用至少30萬元以上。
　⑷被告向本院聲請假執行提存之相關費用。
　⑸其餘因何紹禎遲延造成被告之損害賠償。
　⑹故何紹禎純係因其財產業遭被告聲請強制執行並遭扣押，其
    因資金需求為解除扣押命令始同意將上開⑴至⑸之範圍以330
    萬元做為其個人應清償及賠償被告之代價，此部分完全與原
    告無關。
　㈣何紹禎業已清償關於其自身之150萬元債權本金以及自93年6
    月2日起至108年7月11日之法定利息，則依確定判決主文所
    示，原告仍應分擔給付之債權本金為150萬元，利息則為自
    民國100年9月2日起至清償日止按週年利率5%計算之法定利
    息，另系爭執行名義之裁判費用額5萬1,080元及執行費用額
    2萬4,409元原告亦應負全部償還責任。
　㈤綜上所述，系爭執行名義尚仍存在，故原告並無提起本件訴
    訟之必要，縱認本件訴訟之提起合法有據，然原告主張應予
    扣除另一債務人何紹禎已清償之債權額亦屬無據，且係混淆
    民法第271條共同給付關係之外部及內部法律關係，是應由
    原告舉證何紹禎給付之金額如數與本件債務有關及其有為其
    清償之事，另依系爭執行名義之判決主文亦可見原告本就對
    被告負300萬元之返還價金等給付責任，故原告當無從聲明
    請求撤銷系爭執行事件之部分執行程序。若本院認本件確有
    撤銷部分系爭執行事件之必要，仍因原告聲明請求撤銷之債
    權數額或執行程序有誤，而無理由。
　㈥並聲明：原告之訴駁回。
三、本院為行集中審理協同兩造整理及協議簡化爭點如下（卷第
    135至136頁）：
　㈠兩造不爭執事項
　⒈被告為提供土地予苗栗縣政府興建龍安橋使用，於93年6月2
    日與原告等2人簽訂土地買賣契約書，由被告以300萬元向原
    告等2人購買其等借名登記於訴外人張明照名下之苗栗縣○○
    鄉○○○段000地號土地其中作為施做龍安橋所使用到之範圍（
    亦即「位於錦水飯店下方攔沙壩，下方壩頭之中央處為龍安
    橋施作之中心點，以此中心點為界下游方向範圍」），被告
    當日已給付全部買賣價金予原告等2人。嗣原告等2人未依約
    履行，被告提起前案訴訟，請求原告等2人返還300萬元及自
    93年6月2日起至清償日止按年息5%計算之利息，經前案一審
    判決被告勝訴後原告等2人提起上訴，經中高以前案二審於
    系爭言詞辯論終結期日言詞辯論終結，於108年12月31日判
    決原告等2人應給付被告300萬元，及自100年9月2日起至清
    償日止，按年息5%計算之利息確定。
　⒉被告於108年4月26日提存100萬元為原告等2人供擔保後，持
    前案一審判決於同日向本院聲請假執行，經本院以系爭執行
    事件受理，執行中何紹禎配偶於108年6月24日匯款330萬元
    予被告，被告即於當日撤回對何紹禎部分強制執行之聲請。
　⒊系爭同意書形式上為被告於108年7月11日書立交付何紹禎收
    執之同意書，部分內容記載：「茲因何紹禎已於108年6月24
    日償還劉興殷新台幣330萬元，劉興殷同意關於系爭買賣契
    約所衍生之上開案件不得再對何紹禎要求清償或要求補足不
    足之利息部分，更不得再對何紹禎進行任何之強制執行。關
    於不足之部分劉興殷同意如數向黃國政一人追討。」
　㈡爭點
　⒈原告得否以發生在系爭言詞辯論終結期日前之108年4月26日
    之何紹禎清償330萬元此一異議原因事實提起債務人異議之
    訴？
　⒉系爭同意書形式、實質上是否真正？
　⒊若系爭同意書形式、實質真正，何紹禎給付330萬元予被告是
    否對原告因前案二審確定判決所負之債務生清償效力？
　⒋原告之請求有無理由？
四、法院之判斷
　㈠爭點一
　⒈執行名義成立後，如有消滅或妨礙債權人請求之事由發生
    ，債務人得於強制執行程序終結前，向執行法院對債權人提
    起異議之訴。如以裁判為執行名義時，其為異議原因之事實
    發生在前訴訟言詞辯論終結後者，亦得主張之，強制執行法
    第14條第1項定有明文。可知強制執行法第14條第1項規定之
    債務人異議之訴，須執行名義成立後，有消滅或妨礙債權人
    請求之事由發生，或以裁判為執行名義者，為異議原因之事
    實發生在前訴訟言詞辯論終結後，始得提起（最高110年度
    台上字第513號判決意旨參照）。且須以其主張消滅或妨礙
    債權人請求之事由係發生於執行名義成立後者始得為之，若
    其主張此項事由在執行名義成立之前即已存在，則為執行名
    義之裁判縱有不當，亦非異議之訴所能救濟（最高44年台上
    字第1472號判決意旨參照）。
　⒉依兩造不爭執事項⒉，被告提起系爭執行事件所依據之執行名
    義雖原為前案一審判決，惟被告業已於109年11月25日向本
    院民事執行處提出民事陳報㈡狀，提出前案二審判決暨判決
    確定證明書，並經本院民事執行處再以109年12月3日苗院雅
    108司執人字第8962號函（下稱系爭函文）函知原告任職之
    苗栗縣議會，扣薪命令之利息起算日應依系爭執行名義所載
    更正為自100年9月2日起算，且同時檢還前開判決、執行名
    義與被告，有被告所提民事陳報㈡狀、前案二審判決暨判決
    確定證明書影本、系爭函文在卷可稽，此業經本院調閱系爭
    執行事件卷查核無誤。則系爭執行事件據以執行之強制執行
    名義，於被告陳報前案二審判決與判決確定證明書後，業已
    變更為前案二審確定判決，要無疑義，故被告抗辯系爭執行
    事件之執行名義為前案一審判決之假執行云云，要無可採。
　⒊原告提起本件異議之訴所依據之何紹禎向被告清償330萬元此
    一異議原因事由，係發生於000年0月00日，係在108年12月1
    0日系爭言詞辯論終結期日以前，非屬系爭執行名義所由本
    案判決言詞辯論終結後，發生之消滅或妨礙債權人請求之事
    由，原告自不得執此提起異議之訴。
　㈡爭點一原告既已不得提起本件債務人異議之訴，其餘爭點即
    無審酌之必要。
五、綜上所述，原告所主張之異議原因事實，係發生在前訴訟言
    詞辯論終結前，則原告依強制執行法第14條第1項規定，請
    求撤銷系爭強制執行程序，如附表編號1所示之債權逾87萬1
    ,644元，及自108年6月24日起至清償日止，按年息5%計算之
    利息部分，為無理由，應予駁回。
六、本件事證已臻明確，兩造其餘攻防方法與所舉證據，核與判
    決結果無影響，爰不另贅述，併此敘明。
七、訴訟費用負擔之依據：民事訴訟法第78條。
中　　華　　民　　國　　110 　年　　10　　月　　22　　日
                  民事第二庭  法　官　王筆毅
以上正本係照原本作成。
如對本判決上訴，須於判決送達後20日內向本院提出上訴狀。如
委任律師提起上訴者，應一併繳納上訴審裁判費。 　　　　　                                書記官　劉家蕙
中　　華　　民　　國　　110 　年　　10　　月　　22　　日
附表：
編號 債權人 債權金額 執行費 利息起算日 1 劉興殷 87萬8,630元 2萬4,000元 108年6月24日起至清償日止 2 劉興殷 5萬1,080元 409元 同前執行令內容所載